【裁判字號】    89,上更(一),229
【裁判日期】    900608
【裁判案由】    懲治盜匪條例
【裁判全文】
臺灣高等法院刑事判決                  八十九年度上更(一)字第二二九號
    上  訴  人
    即  被  告  丁 ○ ○
              （即陳勝）
    選任辯護人  趙 國 生
右上訴人，因懲治盜匪條例等案件，不服台灣台北地方法院，八十五年度訴字第一二
七一號，中華民國八十六年六月三十日第一審判決（起訴案號：台灣台北地方法院檢
察署八十四年度偵字第一八八五七號）提起上訴，經判決後，由最高法院第一次發回
更審，本院判決如左：
    主    文
原判決關於盜匪丙○○、甲○○、己○○部分撤銷。
丁○○被訴盜匪（丙○○、甲○○、己○○）部分無罪。
    理    由
一、公訴意旨略以：丁○○（原名為陳勝）意圖為自己不法之所有，基於概括犯意
    ，於民國（下同）八十四年月五日凌晨三時五十分許，在台北市○○○路○段一
    三七巷一號電梯間內，以手搶敲被害人李淨如之右肩，並抵住李淨如致使不能抗
    拒後，強取李淨如皮包內之五萬零二百元；又於八十四年八月十八日十一時三十
    分許，手持一黑色、一銀白色玩具手槍，至台北市○○○路○段七十二號九樓己○○所開設之龍德紋藝館內，抵住丙○○使不能抗拒後，強取其所有現金新台幣
    （下同）一萬元；又於同年月十九日十一時許，再至上址，以手銬銬住甲○○，
    致使其不能抗拒後，嚇令其交付錢財，因甲○○身上無錢而未得逞；嗣於隔日(
    即二十日) 十七時許，丁○○一手持具有可發射金屬子彈（含彈匣一個內裝彈殼
    一顆）之黑色玩具手搶一把，一手持尖刀一支再至上址，對在場之己○○及該店
    員工甲○○、庚○○、丙○○及乙○○等人嚇稱：現在跑路中，急需跑路費，你
    們將身上之現金拿出來，不然給你們死等語，嗣乙○○見狀，乃欲上前與丁○○
    周旋，詎丁○○竟以刀砍向乙○○，經乙○○以右手抵擋，乙○○因而受有右前
    臂貫通性割裂傷合併骨間動脈神經斷裂，中神經斷裂、伸指長肌腱、二、三、五
    伸指肌腱、第三深淺屈指肌腱、第二屈指淺肌腱全部斷裂等傷害（傷害部分未據
    告訴），並抱住丁○○翻滾，丁○○於翻滾中胸部亦為刀所傷，然仍力圖掙扎，
    終為甲○○、庚○○、丙○○、乙○○等人合力制伏致未得逞，並扣得玩具手槍
    壹支、彈殼壹顆及尖刀壹把。因認被告丁○○連續涉有懲治盜匪條例第五條第一
    項第一款、槍砲彈藥刀械管制條例第十條第一項罪嫌云云。
二、按犯罪事實應依証據認定，無証據不得推定其犯罪事實；又不能証明被告犯罪者
    ，應諭知無罪之判決，刑事訴訟法第一百五十四條、第三百零一條第一項前段分
    別定有明文。又告訴人之告訴，本以使被告受刑事追訴為目的，故其陳述是否與
    事實相符，自應調查其他証據，以資審認，苟其所為之攻擊之詞，尚有瑕疵，則
    在此瑕疵未予究明之前，即不能遽採為斷罪之基礎，最高法院六十九年台上字第
    一五三一號著有判例。
三、本件公訴意旨認被告丁○○涉有懲治盜匪條例第五條第一項第一款、槍砲彈藥刀
    械管制條例第十條第一項罪嫌，無非以被害人李淨如、己○○、丙○○、甲○○
    、乙○○、庚○○之指訴，及有扣案之玩具手槍壹支、彈殼壹顆、尖刀壹把及乙○○之驗傷診斷書乙份為其論據。訊據上訴人即被告丁○○則堅決否認其有前揭
    犯行，辯稱：其並未先後劫取李淨如、丙○○、甲○○財物，且最後乙次，係其
    前往龍德紋藝館內要求幫忙除紋身，因在討價還價中，與店中人員發生爭吵，即
    遭該店內職員乙○○等人持刀將其圍殺受傷倒地不醒人事，並未強劫該店財物，
    其所以遭己○○、丙○○、甲○○等人指稱前往強劫財物，係該店實際負責人戊○○在通緝中，為脫免其刑責，故在該店內與己○○、丙○○、甲○○、乙○○
    等人共同串通，故意誣指係其持刀、槍至該店強劫，然其當時僅係前往除去紋身
    ，並未持刀、槍前往，該刀、槍均係戊○○等人事後故意持放現場，用以栽誣其
    強劫等語。
四、經查：
(一)本件被害人己○○、丙○○、甲○○、乙○○及証人庚○○固先後於警訊、偵查
    中、原審、本院前審及本院調查之初均一再指稱被告丁○○確有於八十四年八月
    二十日下午五時許，持具殺傷力之玩具手槍乙把（內有彈殼乙顆）及尖刀乙支，
    至台北市○○○路○段七十二號九樓龍德紋藝館強劫財物等情，然依被害人己○○、丙○○、甲○○、乙○○及証人庚○○所供，被告丁○○當日果真前往己○○經營之龍德紋藝館強劫財物，自當以其所持之刀、槍要脅，強使負責人己○○
    交出財物，以遂行其目的，豈有如被害人己○○、丙○○、甲○○及証人庚○○
    所陳，被告竟當場同意庚○○之要求，先讓該店負責人己○○躲入廁所，俾免己○○因該搶案而受驚害怕？殊與常情有違。再者，被告丁○○係持具殺傷力之玩
    具手槍及尖刀前往劫財，被害人己○○、丙○○、甲○○、乙○○及証人庚○○
    等人復自承渠等並未攜帶槍、刀械抵抗，則渠等見被告丁○○已持槍及尖刀在手
    ，豈有不畏懼槍彈無眼，隨時有遭被告持槍射殺之危險，被害人丙○○、甲○○
    、乙○○及証人庚○○等人竟自陳在被告丁○○同意己○○躲入廁所後，即由乙○○、庚○○撲上前與被告丁○○格鬥，除乙○○在鬥毆中右前臂遭貫通性割裂
    傷合併骨間動脈神經斷裂，中神經斷裂、伸指長肌腱、二、三、五伸指肌腱、第
    三深淺屈指肌腱、第二屈指淺肌腱全部斷裂外，庚○○及丙○○、甲○○均毫髮
    無傷，被告丁○○非惟未開槍殺人，更且遭殺傷致胸部穿刺傷併氣胸、第三動眼
    神精損傷、頭部外傷及右側食指及小指韌帶斷裂傷，並當場倒地昏迷不起，有渠
    二人之驗傷診斷書各乙份在卷可按，亦經被告丁○○及被害人己○○、丙○○、
    甲○○及証人庚○○供明在卷，實匪夷所思。嗣經本院向台灣花蓮監獄借提在監
    執行之証人庚○○到庭，就有關本案各節加以質問時，業據証人庚○○坦稱：「
    我與沈家佑、乙○○一起到，到時現場一團亂，搶匪（指被告丁○○）已經倒在
    地上，地上都是血，搶匪的臉我沒有看到。」、「（當時店裡有）己○○、甲○○、丙○○，還有己○○的先生「阿寬」（即戊○○）也在，甲○○有受傷。」
    、「乙○○不是我找去的，受傷的應該是乙○○而不是甲○○。」、「（問：為
    何與以前在偵訊及地院所說不一？）、當時我們到時可情已發生了，因己○○的
    先生（即戊○○）通緝中，怕惹事，所以要我們在現場等，所以在警局及偵查中
    所言都是事先照「阿寬」指示我們的話所講的。當時搶匪已經受傷倒地，乙○○
    也送醫。」、「我到時，乙○○尚未到醫院，當時甲○○、阿寬都在，他們告訴
    我有人過來搶劫，是阿寬要我們說他是要來搶東西，叫我們要照警訊筆錄那樣講
    ，起先他還先打電話叫士林分局警員來處理，士林警員不敢處理，叫阿寬跟管區
    分局報案，所以才跟中山二派出所報案，報案時阿寬還叫朋友要照他說的講。」
    、「裡面只有乙○○受傷，其他人沒有受傷。」、「因為不關我的事，我叫沈家
    佑先下樓，阿寬再叫我如何串証，其他人他們事先已經先講好了。」等語（見本
    院卷一第一七三頁、第一七四頁、本院卷二第十四頁、第十五頁），嗣本院再傳
    訊被害人己○○、丙○○、甲○○與証人庚○○及被告丁○○對質，被害人己○○亦承稱：「當天事實我也不在，只有戊○○及乙○○在而已，是戊○○打電話
    告訴我，說歹徒已經抓到了，我去的時候，庚○○、丙○○都已經到了。」、「
    因為戊○○被通緝，他怕被牽扯到，我們看到現場一片混亂，心裡害怕，就照戊○○叫我們說的。」等語（見本院卷二第六十二頁、第六十三頁），被害人丙○○亦陳稱：「我到的時候，乙○○已經受傷流血，丁○○躺在冰箱旁，我就幫乙○○止血，跟他下去，他說自己要到慶生醫院治療，我就上來，戊○○要我打電
    話給甲○○。」、「（問：偵查中為何說的不一樣？）、是戊○○要我們這樣說
    的。」等語（見本院卷二第六十二頁）、被害人甲○○亦坦承：「是丙○○打電
    話叫我過去的，我是事情發生後才到，其他就與庚○○說的一樣。」、「（問：
    為何以前說你一開始就在場？）、因為是戊○○要我這樣說的。」等語（見本院
    卷二第六十一頁），足徵被害人己○○、丙○○、甲○○、乙○○及証人庚○○
    於警訊、偵查中、原審、本院前審及本院調查之初所為有關被告丁○○於八十四
    年八月二十日下午五時許，前往龍德紋藝館強劫財物云云，所供均係與戊○○勾
    串所為不實之指訴甚明。且被害人己○○、丙○○、甲○○及証人庚○○既未在
    案發現場目睹當時發生之全部事實，則渠等所為不利被告丁○○之供述，應均係
    虛妄，自不足採為被告丁○○犯罪之証據。至被害人乙○○雖於警訊及偵查中供
    稱當時其係與庚○○、甲○○及另一不詳姓名者共同上前，由其抱住被告丁○○
    推至牆旁，將刀拔出，被告丁○○之傷，可能係伊抱住被告推往牆壁時碰傷云云
    （見偵查卷第十頁至第十一頁反面、第九十九頁及反面），所供與被害人甲○○
    、証人庚○○於警訊及偵查中所供相符，惟與被害人己○○、丙○○、甲○○及
    証人庚○○於本院翻異前此供述，所為真實之陳述相左，亦應係受戊○○之指使
    而為虛偽不實之供述甚明，其所為不利被告之証言，亦不足採。又被害人乙○○
    經本院傳、拘並查址，均無法傳訊到庭與被告及証人庚○○等人對質，惟依前開
    所述，其所為不利被告之証言，已不足採為被告不利之証據，併此敘明。
(二)本案在現場查扣具殺傷力之玩具手槍壹支、彈殼壹顆及尖刀壹把，雖被害人己○○、丙○○、甲○○、乙○○及証人庚○○於警訊、偵查中、原審、本院前審及
    本院調查之初先後供係被告丁○○所持以強劫財物之工具，惟經本院質之被害人
    己○○、丙○○、甲○○及証人庚○○均已否認渠等當時在場，已如前述，且被
    害人丙○○、甲○○復供陳渠等到達龍德紋藝館時被告丁○○已倒於店內地上不
    起，該槍及刀均置於地上，不知何人所帶來等語（見本院卷二第一六九頁），被
    害人己○○亦相同之供述，惟復指稱其聽聞戊○○及乙○○所述，係被告丁○○
    所帶來云云（見本院卷二第一六九頁），顯見被害人己○○、丙○○、甲○○及
    証人庚○○均未目睹該槍及刀究係何人所有或持有，且參諸戊○○當時既在場與
    己○○、丙○○、甲○○、乙○○、庚○○等人勾串如何虛構事實以栽誣被告至
    龍德紋藝館強劫財物之事實，則渠等在報警之前，故意在現場布置，俾合乎渠等
    被告丁○○確係前來強劫財物之現場，以利渠等虛構事實之成立，乃屬當然之舉
    ，而被告丁○○當時已遭戊○○、乙○○等人殺傷倒地昏迷不起，對戊○○等人
    如何在現場故布疑陣當無法知悉，且依前揭己○○、丙○○、甲○○、庚○○所
    陳，事發時確實在場者應僅有戊○○及乙○○二人，苟被告丁○○確持刀、槍前
    往強劫財物，以其係碩壯年輕之人，豈有任遭戊○○、乙○○二人殺傷昏迷倒地
    不起，而戊○○、乙○○二人亦僅乙○○右前臂部遭貫通性割裂傷而已？殊與常
    情相悖，被告丁○○復一再否認其有持刀、槍前往強劫財物之事實，並辯謂其係
    前往除去紋身，因價格問題與該店職員爭執，始遭殺傷倒地云云，洵難以被害人
    己○○、丙○○、甲○○、乙○○及証人庚○○於警訊、偵查中、原審、本院前
    審及本院調查之初所為不實之供述，即遽以認定該刀、槍即係被告丁○○持以供
    強劫財物之用。
(三)又被害人丙○○、甲○○固復指稱被告丁○○於八十四年八月十八日十一時三十
    分許，手持一黑色、一銀白色玩具手槍，至台北市○○○路○段七十二號九樓己○○所開設之龍德紋藝館內，抵住丙○○致使不能抗拒後，強取其所有現金一萬
    元；又於同年月十九日十一時許，再至上址，以手銬銬住甲○○，致使其不能抗
    拒後，嚇令其交付錢財，因甲○○身上無錢而未得逞云云，然該事實已迭據被告
    丁○○所堅詞否認，且該二次強劫事實，除分據被害人丙○○、甲○○分別指訴
    被害情節外，並查無其他積極事証，以証明被告確有該二次強劫行為，是否僅得
    以被害人丙○○、甲○○個人片面之指訴，即遽指被告確有該犯行，即非無疑。
    且苟被害人丙○○、甲○○係於八十四年八月十八日及十九日連續遭被告強劫財
  物，為何渠等及負責人己○○均未報警處理，而自甘先後遭被告強劫；況徵諸被
    害人丙○○、甲○○與己○○、乙○○及証人庚○○於同年月二十日與戊○○共
    同虛構被告第三次前往龍德紋藝館強劫之事實，已如前述，並先後於警訊、偵查
    中、原審、本院前審及本院調查之初一再為被告丁○○前往強劫之不實陳述，則
    被害人丙○○、甲○○是否復再虛構被告於同年十八日、十九日強劫之事實，俾
    便故入被告於罪均屬可能，矧被告此部分犯行，除丙○○、甲○○二人所為不利
    於被告之陳述外，既乏積極証據足資証明被告確有該犯行，依罪疑惟輕原則，自
    難僅憑丙○○、甲○○片面指訴，即據以認定被告犯罪。
(四)另被害人李淨如固於警訊中指稱伊有看過被告丁○○之「正面」，及其手持之黑
    色手槍與警方所查獲之改造手槍一模一樣等語（見偵查卷第二十八頁反面），惟
    被害人李淨如嗣於原審調查時則改稱：「是由背後被搶，有拿槍，上面有星星符
    號，只見過搶匪側面。」、「臉像，但比較高，比較胖，平頭，﹕﹕不確定是庭
    上之人（指被告丁○○）。」、「（問：如何指認被告？）、是用槍及刀指認，
    有去醫院指認時，頭包起來，臉露出來，當時不能確定是被告，但明白確認被告
    只是用槍及刀確定的。」等語（見原審卷第九十九頁反面、第一００頁），足徵
    被害人李淨如於警訊時至醫院並不能明確指認被告丁○○即係強劫其財物之人，
    即明確指認被告者，係依扣案之槍枝，而扣案之槍枝係仿半自動手槍之玩具手槍
    ，相類似之手槍為數甚夥，而被害人李淨如係一平凡女子，豈能僅依該槍枝即能
    明確認定被告即係強劫其財物之人，實匪夷所思，被害人李淨如於警訊所為不利
    被告之指訴是否真實，已有可疑。又查被告於八十四年八月二十日送至馬偕醫院
    急診處時，呈出血性休克，臉部及手部多處受傷流血，胸部Ｘ光顯示合併氣胸及
    呼吸困難，必需以鼻上插上呼吸器幫助呼吸，頭部及臉部均予以包紮等情，亦有
    馬偕紀念醫院八十五年十一月十九日馬院醫外字第八五一四八八號函附卷可稽，
    而被害人李淨如係於八十四年八月二十日被告送急診當天即前往醫院指認，當時
    被告臉、頭部既全部包紮，則被害人李淨如如何能清楚指認被告即為搶匪？參以
    扣案之手槍之槍柄係類似梅花圖樣，並無如被害人李淨如所指認之槍柄有星星符
    號，顯見被害人李淨如前開不利被告之指認，與事實並不相符，實難據其有瑕疵
    之指訴，即遽認被告確有強劫李淨如財物。
五、綜上所論，足徵被告丁○○所辯尚堪採信，此外復查無其他積極証據足資証明被
    告丁○○涉有懲治盜匪條例第五條第一項第一款、槍砲彈藥刀械管制條例第十條
    第一項罪嫌犯行，其犯罪自屬不能証明，原審未予詳查，即遽為被告丁○○論罪
    科刑之判決，自有未洽，被告上訴意旨執此指摘原判決不當，為有理由，自應由
    本院將原判決關於盜匪丙○○、甲○○、己○○部分予以撤銷改判，爰依法為被
    告無罪之諭知，以昭公允。
六、據上論斷，應依刑事訴訟法第三百六十九條第一項前段、第三百六十四條、第三
    百零一條第一項前段，判決如主文。
本案經檢察官張秋雲到庭執行職務。
中      華      民      國    九十    年      六      月        八      日
                            臺灣高等法院刑事第十六庭
                                審判長法  官  許  增  男
                                      法  官  蔡  彩  貞
                                      法  官  黃  鴻  昌
右正本證明與原本無異。
如不服本判決應於收受送達後十日內向本院提出上訴書狀，其未敘述上訴之理由者並
得於提起上訴後十日內向本院補提理由書（均須按他造當事人之人數附繕本）。
                                      書記官  黃  千  鶴
中      華      民      國    九十    年      六      月        八      日


司法院資訊處製作；財團法人民間司法改革基金會備份。
